臺灣屏東地方法院刑事判決              100年度訴字第693號
公  訴  人  臺灣屏東地方法院檢察署檢察官
被      告  劉品嘉
上列被告因詐欺等案件，經檢察官聲請簡易判決處刑（99年度調
偵字第188 號），本院受理後（100 年度簡字第544 號），認為
不宜逕以簡易判決處刑，改依通常程序審理，嗣因被告就被訴事
實為有罪之陳述，經合議庭裁定由受命法官獨任適用簡式審判程
序審理，判決如下：
    主  文
劉品嘉犯行使偽造準私文書罪，處有期徒刑伍月，如易科罰金，
以新臺幣壹仟元折算壹日。
    事  實
一、劉品嘉於民國94年3 月10日間，自任會首，向雷莘美等45人
    招攬成立互助會，並與會員約定每月每會繳交會款新臺幣（
    下同）1 萬元，會期自94年3 月10日起，於每月10日20時許
    ，在其當時位於屏東縣高樹鄉○○村○○路48之6 號住處開
    標，採內標制，欲標會者須以標單填寫姓名及利息金額（不
    得低於1000元）後投標，得標死會會員應自得標次月起按月
    繳交1 萬元固定會款予會首，再由會首轉交予日後各期得標
    之會員，其餘會員則按合會金扣除每月當期之標息後繳納會
    款，詎劉品嘉竟意圖為自己不法所有及詐欺、偽造與行使偽
    造準私文書之犯意，於96年下半年度某月某日，在上開合會
    投標處、冒用「雷莘美」名義填寫標單及不詳金額之標金後
    ，而持該偽造之標單參與投標並得標，足生損害於雷莘美，
    並致黃佳誦等活會會員誤信該次係雷莘美得標而陷於錯誤，
    而如數交付會款予劉品嘉。嗣因雷莘美於97年2 月12日前往
    劉品嘉家裡標會，聽聞其他會員表示雷莘美業已死會並質問
    劉品嘉後，始知受害。
二、案經雷莘美告訴後由臺灣屏東地方法院檢察署檢察官偵查起
    訴。
    理  由
一、按本件被告所犯係死刑、無期徒刑、最輕本刑為3 年以上有
    期徒刑以外之罪，其於準備程序就被訴事實為有罪之陳述，
    經受命法官告知簡式審判程序之旨，並聽取其與公訴人之意
    見後，合議庭認無不得或不宜改依簡式審判程序進行之情事
    ，依刑事訴訟法第273 條之1 第1 項、第284 條之1 規定，
    裁定本件由受命法官獨任進行簡式審判程序，合先敘明。
二、上揭犯罪事實，業據被告於本院審理中坦承不諱，此外並有
    被害人雷莘美及證人黃佳誦、林秀偉之證述、卷附之互助會
    會單、調解書等，足認被告前揭自白與事實相符，本案事證
    明確，被告犯行堪以認定。
三、按民間互助會之標單，通常僅填寫一定之金額及姓名，如單
    從該記載內容上之形式上觀之，殊無法瞭解其為何種用意之
    證明，而必須依據習慣或特約，始足以表示該一定之金額即
    為標取會款之利息，該姓名即為標取會款之會員，故偽造該
    標單應認為偽造同法第220 條以文書論之私文書（最高法院
    74年度台上字第5612號判決參照）。本件被告偽造載有活會
    會員雷莘美名字及競標利息之標單，而行使得標，足以生損
    害於冒標時仍為活會之雷莘美及其他活會會員，並據以向活
    會會員收取會款而詐取他人財物，核其所為，係犯刑法第
    216 條、220 條、第210 條之行使偽造準私文書罪及第339
    條第1 項之詐欺取財罪。被告於標單偽造雷莘美署名係偽造
    準私文書之階段行為；偽造準私文書之低度行為為行使偽造
    準私文書之高度行為所吸收，不另論罪。被告利用活會會員
    雷莘美未到場投標而以向各活會會員謊稱雷莘美有到場參與
    投標並得標之詐術而向各活會會員收取會款之行為，均係構
    成刑法第339 條第1 項之詐欺取財罪，惟被告係基於一個詐
    欺行為之犯意，而各別同時侵害多名活會會員之法益，為一
    行為同時觸犯數個相同罪名，係同質想像競合犯，應依刑法
    第55條規定論以一個詐欺取財罪。至於被告為詐取合會會款
    而冒用雷莘美名義標會，並於冒標後即緊密實行詐取會款，
    雖其冒標之時地與詐取會款之時地，在自然意義上非完全一
    致，然二者仍有部分合致，且犯罪目的單一，依一般社會通
    念，認應評價為一罪方符合刑罰公平原則，如予數罪併罰，
    反有過度處罰之虞，與人民法律感情亦未契合；是於牽連犯
    廢除後，適度擴張一行為概念，認此情形係為一行為觸犯數
    罪名之想像競合犯，方屬適當。因此被告冒標後，接續向各
    活會會員詐取會款，係屬想像競合犯，仍應依刑法第55條規
    定從重論以行使偽造準私文書罪。爰審酌被告利用邀集互助
    會擔任會首機會，冒用活會會員雷莘美名義得標，詐取活會
    會員會款（金額不詳，約10餘萬元），破壞經濟秩序及影響
    交易安全及，所生損害非輕，犯後雖已與雷莘美和解，但有
    未依約履行之情，犯後坦承犯行，兼衡其犯後態度、素行、
    犯罪之手段、動機、目的、經濟狀況及智識程度等一切情狀
    ，量處如主文所示之刑，並諭知易科罰金之折算標準如主文
    所示，以示懲儆。至被告偽造之互助會標單，並未扣案，被
    告復供稱已經丟棄（本院卷第31頁反面），考量該等標單紙
    張於競標完畢後，已喪失價值而無留存之必要，一般常情均
    會予以銷毀丟棄，且本件合會被告冒標之時間迄今已約4 年
    ，該等紙質標單應確已滅失，故其上偽造之簽名亦隨上開紙
    張書寫之標單滅失而不復存在，爰不為沒收之諭知，附此敘
    明。
據上論斷，應依刑事訴訟法第299 條第1 項前段、刑法第216 條
、第210 條、第220 條第1 項、第339 條第1 項、第55條、第41
條第1 項前段，刑法施行法第1 條之1 ，判決如主文。
本案經檢察官劉昀到庭執行職務。
中    華    民    國   100    年    7     月    29    日
                  刑事第二庭    法  官  黃紀錄
以上正本證明與原本無異。
如不服本判決應於收受判決後10日內向本院提出上訴書狀，並應
敘述具體理由；其未敘述上訴理由者，應於上訴期間屆滿後20日
內向本院補提理由書（均須按他造當事人之人數附繕本）「切勿
逕送上級法院」。
中    華    民    國   100    年    8     月    1     日
                                書記官  戴仲敏